---
title: "Diagnóstico do (in)sucesso escolar"
runningheader: "Tendências e padrões no sucesso" # only for pdf output
subtitle: "An implementation in R Markdown" # only for html output
author: "Departamento de Ciências Sociais, Política e do Território"
date: "`r Sys.Date()`"
output:
  tufte::tufte_html: default
  tufte::tufte_handout:
    citation_package: natbib
    latex_engine: xelatex
  tufte::tufte_book:
    citation_package: natbib
    latex_engine: xelatex
bibliography: skeleton.bib
link-citations: yes
---

```{r setup, include=FALSE, echo=FALSE, warning=FALSE, message = FALSE}
library(tufte)
library(ggplot2)
library(skimr)
library(tidymodels)

# invalidate cache when the tufte version changes
knitr::opts_chunk$set(cache.extra = packageVersion('tufte'))
options(htmltools.dir.version = FALSE)

baseNN <- readxl::read_xlsx("../data/xlsx/baseNN.xlsx") |> 
  filter(!matricula == 0) |> 
  dplyr::mutate(
    tnn = round(nn/matricula, Inf)
  ) |> 
  janitor::clean_names()
  
baseRet <- readxl::read_xlsx("../data/xlsx/baseRETGeral.xlsx")

```

# Preâmbulo 

A análise concentou-se, principalmente, em dois indicadores: Níveis Negativos (NN) e Retenção e Desistência (RD). Foram utilizadas bases do governo central de Portugal, disponíveis em diferentes sítios oficiais. As estatísticas disponíveis cobrem períodos distintos e possuem diferentes de nívies de desagregação. Portanto, todas as vezes que foram necessárias a agregagação dos dados para efeito de modelagem, este ficaram restritos às unidades espaço-temporais que contemplavam estes dois indicadores.

Em termpos espaciais, foram analisados dados educacionais dos 17 municípios da Área Metropolitana do Porto (AMP). Quanto ao período considerado, os dados dos Níveis Negativos, cobrem os anos escolares entre 2014/2015 a 2019/2020 e estão desagregados por escola e segundo e terceiro anos do Ciclo Básico. Os dados de Retenção e Desistência cobrem um período escolar menor, entre 2014/2015 a 2018/2019, mas possuem nível de desagregação dos dados para todos os anos escolares do Ciclo Básico e Sencundário. Além dos dados da AMP, foram analisados os dados de Níveis Negativos e Retenção e Desistência do município de Santa Maria da Feira


# Níveis Negativos

```{r echo=FALSE, warning=FALSE, message = FALSE}

# baseNN <- baseNN
# 

baseNN |> 
  dplyr::select(matricula, ciclo, nn, tnn) |> 
  skim()

base <- dplyr::select(baseNN, ciclo, matricula, nn, tnn)

GGally::ggpairs(base |> sample_n(1000))


```





Ano Curricular X TNN

```{r echo=FALSE, warning=FALSE, message = FALSE, cache=TRUE}
library(patchwork)
library(dplyr)
library(glue)

matriz_de_decisao1 <- baseNN |> 
  group_by(anocurricular, municipio, ciclo) |> 
  summarise(
    tt_alunos = sum(matricula),
    soma_nn = sum(nn), 
    tnn_medio = round(mean(tnn),3)) |> 
  na.omit()

matriz_de_decisao_grafico1 <- matriz_de_decisao1 |> 
 # mutate(rotulo = glue("{round(tnn_medio, 2)} ({tt_alunos}")) |> 
  ggplot(aes(x = anocurricular , y = municipio )) +
  geom_tile(aes(fill = tnn_medio)) + 
  geom_text(aes(label = tnn_medio), colour = "white", fontface = "bold") +
  scale_fill_gradient2(low = "midnightblue", mid = "#ddddaa", high = "darkred", midpoint = 0.4)

matriz_de_decisao2 <- baseNN |> 
  group_by(anoescolar, municipio) |> 
  summarise(
    tt_alunos = sum(matricula),
    soma_nn = sum(nn), 
    tnn_medio = round(mean(tnn),3)) |> 
  na.omit()

matriz_de_decisao_grafico2 <- matriz_de_decisao2 |> 
 # mutate(rotulo = glue("{round(tnn_medio, 2)} ({tt_alunos}")) |> 
  ggplot(aes(x = anoescolar , y = municipio )) +
  geom_tile(aes(fill = tnn_medio)) + 
  geom_text(aes(label = tnn_medio), colour = "white", fontface = "bold") +
  scale_fill_gradient2(low = "midnightblue", mid = "#ddddaa", high = "darkred", midpoint = 0.4)


matriz_de_decisao_grafico1 
matriz_de_decisao_grafico2 

```

# Boxplot

```{r echo=FALSE}
p2 <- ggplot(matriz_de_decisao2) + 
  geom_boxplot(aes(tnn_medio, group = municipio)) + 
  ggtitle('Plot 2')

p2
```


```{r , warning=FALSE, echo=FALSE, message = FALSE}
  mod1 <- lm(tnn ~ anocurricular, data = baseNN)
  summary(mod1) 
  
  mod2 <- lm(tnn ~ anoescolar, data = baseNN)
  summary(mod2)
  
  mod3 <- lm(tnn ~ anoescolar + anocurricular + anoescolar * anocurricular, data = baseNN)
  summary(mod3)
  
  mod4 <- lm(tnn ~ ciclo, data = baseNN)
  summary(mod4)
  
  mod5 <- lm(tnn ~ municipio + anoescolar, data = baseNN)
  summary(mod5)




```
```{r echo=FALSE, message = FALSE}
baseNN |> 
  group_by( anocurricular) |> 
  summarise(
    tnn_medio = round(mean(tnn),3)) |> 
  na.omit()
```


