---
title: "Monitorização dos PIICIE: uma proposta de avaliação para além da parametrização do sucesso"
description: |
  Análise Estatística
author:
  - name: GETIN/DSCPT/UA 
    url: https://www.ua.pt/pt/getin
    affiliation: Universidade dhe Aveiro
    affiliation_url: https://www.ua.pt
date: "`r format(Sys.Date(), '%d %B, %Y')`"
output:   
    html_document:
        highlight: textmate
        theme: flatly
        number_sections: yes
        toc: yes
        toc_float:
          collapsed: yes
          smooth_scroll: no
          
          
          
---

```{r setup, include=FALSE, warning=FALSE}
knitr::opts_chunk$set(echo = FALSE, warning = FALSE )

library(highcharter)
library(devtools)
library(fdth)
library(gtsummary)
library(patchwork)
library(graphics)
library(ggplot2)
library(skimr)
library(tidymodels)
library(knitr)
library(ggrepel)
library(gt)
library(DT)
library(cowplot)

baseNN <- readr::read_rds("../data/rds/baseNN.rds")  |>
  dplyr::mutate(rnn = round(nn/matricula, 3)) |>
  tidyr::drop_na(ciclo) |> 
  janitor::clean_names() |> 
  dplyr::mutate(
    Ano = stringr::str_sub(anoescolar, 1,4),
  ) |> 
  dplyr::relocate(Ano, .before = anoescolar) 

baseNN2 <- baseNN |> 
  dplyr::mutate(
    ciclo = stringr::str_replace_all(baseNN$ciclo, 
                                     c("cb2" = "2CEB",
                                       "cb3" = "3CEB")),
    anoescolar = stringr::str_replace_all(baseNN$anoescolar, 
                                     c("2014-15" = "2014/2015",
                                       "2015-16" = "2015/2016",
                                       "2016-17" = "2016/2017",
                                       "2017-18" = "2017/2018")))
tabelaCidadesNN <- baseNN |>
  dplyr::group_by(anoescolar, municipio) |>
  dplyr::summarise(media_rnn = mean(rnn, na.rm = TRUE),
                   tt_aluno_nn= sum(matricula),
                   tt_nn     = sum(nn))

tabelaCidCicloNN <- baseNN2 |>
  dplyr::group_by(anoescolar, municipio, ciclo) |>
  dplyr::summarise(media_rnn = round(mean(rnn, na.rm = TRUE),3)) 


```

# Contextualização {.tabset .tabset-fade}

A análise concentrou-se, principalmente, em dois indicadores: Níveis Negativos (NN) e Retenção e Desistência (RD). Foram utilizadas bases do governo central de Portugal, disponíveis em diferentes sítios oficiais. As estatísticas disponíveis cobrem períodos distintos e possuem diferentes de nívies de desagregação. Portanto, todas as vezes que foram necessárias a agregagação dos dados para efeito de modelagem, este ficaram restritos às unidades espaço-temporais que contemplavam estes dois indicadores.


Em termpos espaciais, foram analisados dados educacionais dos 17 municípios da Área Metropolitana do Porto (AMP). Quanto ao período considerado, os dados dos Níveis Negativos, cobrem os anos escolares entre 2014/2015 a 2019/2020 e estão desagregados por escola e segundo e terceiro anos do Ciclo Básico. Os dados de Retenção e Desistência cobrem um período escolar menor, entre 2014/2015 a 2018/2019, mas possuem nível de desagregação dos dados para todos os anos escolares do Ciclo Básico e Sencundário. Além dos dados da AMP, foram analisados os dados de Níveis Negativos e Retenção e Desistência do município de Santa Maria da Feira.

# Análise Preliminar  {.tabset .tabset-fade}

## Tabela dos Níveis negativos por Conselho, AMP

```{r Tabela de Níveis Negativos, echo=FALSE}

DT::datatable(tabelaCidCicloNN,
              filter = 'top', options = list(
  pageLength = 10, autoWidth = FALSE),
  class= 'cell-border stripe',
  editable = 'cell',
  colnames = c('Ano Escolar', 'Conselho', 'Ciclo Escolar', 'Racio NN'), 
  caption = 'Tabela 1: Média dos NN, por Ano Escolar, Conselho e Ciclo escolar, AMP, 2014/2015 a 2018/2018',
  )

```

A Tabela 1 apresenta o racio médio dos níveis negativos. Esta média consolida os níveis negativos de todas as escolas dos 17 municípios da Área Metroploitana do Porto. A tabela permite filtrar os dados de interesse, de todas as variáveis disponíveis.

```{r echo=FALSE, warning=FALSE, fig.align='center', fig.cap="Dispersão dos NN para as 17 cidade da AMP, 2014/2015 a 2018/2019"}


# Histograma
h1 <- baseNN |> 
  ggplot2::ggplot(ggplot2::aes(x = rnn, fill = ciclo)) +
  ggplot2::geom_histogram(color = 'white') +
  ggplot2::theme_bw() +
  ggplot2::labs(x = "Racio dos NN",
       y = "Ciclos Escolares")

d1 <- qplot(rnn, Ano, data = baseNN, colour = ciclo) |> na.omit()

d2 <- qplot(rnn, municipio, data = baseNN, colour = ciclo) |> na.omit()

# Boxplot
bp1 <- baseNN |> 
  dplyr::group_by(municipio, ciclo) |> 
    ggplot() +
    geom_boxplot(aes(x = rnn, y = municipio)) 

```

## Histograma do NN para o 2CEB e 3CEB

```{r Tabela dos Níveis negativos por Conselho - AMP, echo=FALSE}
h1

```

## Dispersão dos NN por Ano Escolar e por Conselho

```{r Dispersão: Ano Escolar X Município, echo=FALSE}
#plot_grid(g2, g3, ncol = 1)]

d1

d2

```

## Boxplot dos NN para os 17 Conselhos da AMP

```{r Dispersão: Histograma dos 2CEB e 3CEB, echo=FALSE}
bp1

```


# Parte 2 {.tabset .tabset-fade}

```{r echo=FALSE, warning=FALSE}
tabela1 <- baseNN |> 
  dplyr::group_by(municipio) |> 
  dplyr:::summarise(
    RacioMedio_NN = round(mean(rnn, na.rm = T, Inf),4))

tabela1

```

## Níveis Negativos 

```{r warning=FALSE, echo=FALSE}

skim(baseNN, matricula, nn, rnn)


```

## Série Temporal a Média dos Níveis Negativos, AMP, 2014/2015 a 2018/2019

```{r echo=FALSE, fig.cap="Níveis Negativos, Muncípios da AMP, 2014/2015-2019/2020", cache=TRUE, message=FALSE}
(serieNN <- hchart(tabelaCidadesNN, 
                   "line", 
                   hcaes(x = anoescolar, y = media_rnn, group = municipio)))

(tabelaCidCicloNN |> 
  dplyr::group_by(anoescolar, ciclo) |> 
  dplyr::summarise(
    mediaNN_Ciclo = mean(media_rnn)
  ))

(serieNNCiclo <- hchart(tabelaCidCicloNN, 
                   "line", 
                   hcaes(x = anoescolar, y = media_rnn, group = municipio)))


```

## Sumário estatístico

Considerando as 17 cidades que formam a Área Metropolitana do Porto (AMP), e os anos escolares de 2014/15 a 2018/19, o racio médio dos Níveis Negativos é 0,4654, sendo o menor valor observado no município de São João da Madeira e, o maior, em na cidade do Porto, com 0,6230.

### Histograma

```{r , fig.align='center', echo=FALSE}


taxaNN <- tabela1$RacioMedio_NN

(hchart(taxaNN, type = "area", color = "#159957", name = "TNN", braaks = 12) |> 
    hc_title(text = "Distribuição do Racio dos Níveis Negativos para os 17 Municípios da AMP, para todos os Ciclos Escolares, 2014-2018.") |> 
  hc_yAxis(title = list(text = "Frequência")) |> 
  hc_xAxis(title = list(text = "Racio dos Níveis Negativos")) |> 
  hc_add_theme(hc_theme_economist()))
  
  
# hist(tabela1$Taxa_NN, 
#      main = "Distribuição da Taxa de Níveis Negativos para os 17 Municípios da AMP, de todos os Ciclos Escolares, 2014-2018", 
#      xlab = "Taxa de Níveis Negativos",
#      ylab = "Frequência",
#      probability = F)

# lines(density(tabela1$Taxa_NN))

# boxplot(tabela1$Taxa_NN, horizontal = T )

# Gráfico em colunas

```

## Boxplot

É oportundo destacar que o resultado obtido por São João da Madeira, apesar de positivo, pode ser classificado como "outlier", pois destoa dos demais resultados\> O intervalo interquartil compreendem municípios com rsultados entre 0,4234 e 0,4891, ou seja, este intervalo contém 50% dois municípios considerados na análise.

```{r , fig.align = 'center', echo=FALSE}
# summary(tabela1) |> knitr::kable()0.8


bp1 <- data_to_boxplot(tabela1, RacioMedio_NN)

highchart() |> 
  hc_title(text = "Boxplot do Racio dos Níveis Negativos para os 17 Municípios da AMP, de todos os Ciclos Escolares, 2014-2018.") |> 
  hc_xAxis(type = "Racio dos Níveis Negativos") |> 
  hc_add_series_list(bp1) |> 
  hc_add_theme(hc_theme_economist()) |> 
  hc_colors(color = "#159957") 

```
